臺灣高等法院臺南分院刑事判決　　 95年度上更(一)字第486號
上　訴　人
即　被　告　乙○○
選任辯護人　江信賢　律師
　　　　　　蔡麗珠　律師
上　訴　人
即　被　告　甲○○
選任辯護人　蔡碧仲　律師
　　　　　　陳振榮　律師
上列上訴人因違反貪污治罪條例案件，不服臺灣雲林地方法院94
年度訴字第419號中華民國94年11月9日第一審判決（起訴案號：
臺灣雲林地方法院檢察署94年度偵緝字第88號、94年度偵字第
2308號），提起上訴，經最高法院第一次發回，本院判決如下：
    主  文
原判決撤銷。
乙○○、甲○○共同依據法令從事公務之人員，藉勢、藉端勒索
財物，乙○○處有期徒刑拾伍年，褫奪公權拾年；甲○○處有期
徒刑拾壹年，褫奪公權拾年；犯罪所得財物新台幣壹佰貳拾萬元
，應予連帶追繳並發還被害人富安營造有限公司，如全部或一部
無法追繳時，應以其等財產抵償之。
    事  實
一、乙○○於民國（下同）88年間擔任雲林縣台西鄉鄉民代表會
    主席、甲○○則為雲林縣台西鄉鄉民代表會代表，乙○○、
    甲○○二人於當時均為依據法令從事公務之人員。台西鄉公
    所於88年5月3日就「台西鄉馬公厝排水改善工程（第七期）
    右岸」、「台西鄉馬公厝排水改善工程（第七期）左岸」公
    開招標結果，由雲林縣二崙鄉「富安營造有限公司」（下稱
    富安公司，負責人為林崇安）分別以新台幣（下同）
    8,880,000元及7,888,000元合計16,768,000元得標。乙○○
　　與甲○○，互為藉勢、藉端勒索之犯意聯絡，明知富安公司
  　並無土方外運之事實，也明知工程合約並未規定特定之施工
    方法，竟於開工後數日的同年6月初某日，乙○○即帶同數
    位年籍姓名不詳之成年男子，先後2次前往工地現場，乙○
    ○藉口「富安公司土方外運」，要求停工，富安公司的工作
    人員只好停工；之後，富安公司合夥人兼現場監工程金秋，
    前往台西鄉公所向技士丁坤乾說明，丁坤乾到現場勘查，確
    認富安公司未將土方外運，就請富安公司復工。嗣乙○○、
    甲○○與不知情之代表林水應、許國雄及其他數位代表，前
    往工地現場視察，由甲○○藉口「施工方法不對」，強行阻
    止富安公司施工，富安公司不得已再停工多日。再經過數日
    ，即同年6月間某日，乙○○透過甲○○主動聯繫富安公司
    人員，要求富安公司負責人前去甲○○家中會面。林崇安與
    程金秋獲此訊息，由丁坤乾陪同前往甲○○家中求見，經甲
    ○○之妻告知甲○○人在台西鄉南天府廟內，彼等隨即趕到
    南天府廟，丁坤乾隨即離開，由林崇安與程金秋兩人與甲○
    ○晤談。甲○○當場向林崇安、程金秋表示：「前述2工程
    係主席乙○○所爭取的，已談妥要由乙○○等人圍標承攬，
    未料卻由富安公司得標，乙○○等不甘損失，富安公司必須
    給予一個交代」「乙○○強調對於台西鄉公所發包的工程有
    監督工程品質之責任與權利，若富安公司承包之該2項工程
    要順利施工及通過驗收，則必須給予乙○○等300萬元，否
    則將繼續阻撓施工及刁難，讓工程無法通過驗收」等語，而
    向富安公司勒索300萬元。林崇安雖畏懼工程若經阻撓將無
    法順利施工，但因乙○○、甲○○等人所勒索之金額超出富
    安公司之能力，而未當場應允。林崇安返家後將上情告知其
    兄林大富，2人迫於工期將屆，乃求助於「連成混凝土公司
    」負責人林在地居間協調，希望乙○○等人停止阻撓，讓上
　　開工程順利復工。經林在地透過蔡賑徽邀請乙○○出面而親
 　 自與之交涉，乙○○向林在地表示：「富安公司若沒有付錢
    ，不可能將事情結束」，林在地轉告林崇安後，林大富、林
    崇安明白乙○○勒索之意思堅定，2人商討後，決定支付乙
    ○○勒索之款項，避免乙○○繼續藉故阻撓施工。經林在地
    與乙○○談妥富安公司須支付乙○○120萬元作為乙○○停
    止阻撓施工之條件後，林在地隨即轉告林大富兄弟，林大富
    、林崇安兄弟決定先交付100萬元再說。林大富、林崇安兄
    弟2人，即於88年6月20日，自父親林有福二崙農會帳戶內提
    領100萬元現金，攜帶到林在地位於雲林縣台西鄉和豐村保
    安林6之1號「連成混凝土公司」的工廠兼住處，林在地立即
    通知乙○○本人前來，在工廠辦公室外之空地，由乙○○向
    林大富、林崇安兄弟當場拿取100萬元現金（當時林在地在
    工廠辦公室內）。次日即同年月21日，乙○○通知林在地轉
    告富安公司應依原先談妥之條件補給20萬元，林在地接獲通
    知後，立即以電話聯絡林大富、林崇安兄弟表示：「乙○○
    表示100萬元不夠，要再補20萬元事情才能擺平」，林大富
    、林崇安不得已，只好自其母廖芙蓉二崙農會油車分部帳戶
    內提領現金20萬元，於當日11時許，由林崇安攜款前往上述
    林在地住處，交予林在地，林在地隨即委請乙○○友人蔡賑
    徽帶路前往乙○○住處，由林在地將上開款項轉交乙○○。
    乙○○如願勒索得手120萬元後，即不再藉故糾眾滋事或假
    借代表會職權非法阻撓富安公司之施工，富安公司乃得以繼
    續施工。
二、案經法務部調查局雲林縣調查站移請台灣雲林地方法院檢察
    署檢察官偵查起訴。
    理  由
甲、程序方面：
一、刑事訴訟法第一百五十九條第一項規定：「被告以外之人於
    審判外之言詞或書面陳述，除法律有規定者外，不得作為證
    據。」證人林崇安、林大富、甲○○、蔡賑微等人於調查員
    調查時之供述，未具必要性，並經被告表示不同意列為證據
    ，應無證據能力。證人林崇安、林大富、甲○○、蔡賑微等
    於檢察官偵查中之供述，並無顯不可信之情況，依同法第
    159條之2，應有證據能力。祕密證人B1於調查站之證言，被
    告等於辯論期日對之並無異議，且經本院認為適當，依同法
    第159條之5第2項, 應認有證據能力。
乙、實體方面:
一、訊據被告乙○○、甲○○均矢口否認有上揭犯行，被告乙○
    ○辯稱：我和甲○○有去過工地一次，那是例行的視察，我
    從來沒有叫甲○○去處理工地事情，林崇安等人說他們拜託
    林在地，跟我談妥一百二十萬，並先拿壹佰萬元給我，後來
    又請蔡賑徽拿二十萬元來給我，都不是事實等語。被告甲○
    ○對上揭犯行矢口否認，辯稱：我沒有恐嚇富安公司等語。
二、經查：
（一）林大富、林崇安確實有給付乙○○120萬元：
  (一)證人林在地於88.11.23下午檢察官訊問時，證稱「1次100萬
    元，林家兄弟送來，我叫乙○○過來，林家兄弟直接交予之
    ；20萬元是林家兄弟送過來，我再轉交予乙○○。」（他字
    618號卷第93頁）。證人林在地、林大富、林崇安於94.5.24
    檢察官訊問時，證稱「（問：富安公司第1次如何交錢？）
    林崇安答：我和我哥哥2人……調100萬元現金，拿去林在地
    工廠，本來是要請林在地轉交，但是林在地要求我們留下來
    等乙○○到場，由我們兄弟當面交給乙○○。林大富答：就
    是這樣。林在地答：就是這樣。我沒有經手現金，他們兄弟
    本來要求我轉交，但是我叫他們自己當面處理。」「後來20
    萬元是林崇安拿到我公司，我載蔡賑徽去乙○○家裡，我人
    在外面，由蔡賑徽拿進去給乙○○，他帶一包錢進去，出來
    時，手上就沒有東西了，我再載蔡賑徽回去。」（偵緝卷第
    55頁）。證人林在地於94.10.18原審審理中證稱：「（問：
    100萬交付時，你有在場？）答：有，我有在場，他們自己
    在講，我沒有看到錢。」「（問：一百萬在哪裡交？）答：
    在我那裡講的，錢的部分他們自己講，我沒有說錢交給我，
    我再交給他們。」「（問：那天誰先到你家？）答：林大富
    他們。」「（問：乙○○有到嗎？）答：有。」「（問：那
    天在場有幾個人？）答：三、四個人。」「（問：可否說明
    之？）答：林大富、林崇安、我、乙○○。」「（問：講的
    時候，你有無離開？）答：我在家裡，他們在外面講，後來
    我進去辦公室。」「（問：你有無從頭到尾在現場？）答：
    有在現場，後來我說錢的部分你們自己接洽。」「（問：在
    你家什麼地方？）答：我的工廠。」「（問：工廠什麼地方
    ？）答：裡面土牆圍起來，他們在辦公室外面。」「（問：
    他們在辦公室外面，你在裡面？）答：對。」‧‧‧「（問
    ：你有當面看到千元鈔100萬？）答：當時去的時候，我讓
    他們自己去講的，錢的部分，是他們自己跟他講的，我沒有
    插手100萬元的事，在我那邊沒有錯。」「（問：你沒有管
    這個事，你有無看到千元鈔100萬元？）答：沒有看到錢，
    有看到袋子。」「（問：袋子有無打開？）答：沒有，我說
    錢的部分你們自己講，我就走到裡面。」就20萬元的部分，
    證人林在地證稱「（問：你剛有說到，你有拿20萬元，20萬
    元是如何交的？）答：是大富他們拿給我的，然後我去找蔡
    賑徽，我約他一起去。」「（問：是一個人拿給你還是兩個
    人？）答：他們兩個人。」「（問：有無用什麼東西裝？）
    答：那時候是用紙袋子拿給我。」「（問：你那時候如何跟
    蔡賑徽會合？）答：我去他家找他。」「（問：為什麼要找
    蔡賑徽？）答：他是他們村莊的人，我比較不認識。」‧‧
    ‧「（問：那天去主席他家時，誰下車進去？）答：蔡賑徽
    。我沒有進去，我在外面。」（惟檢察官請審判長提示有關
    88年他字618號卷55頁筆錄記載「有關20萬元是由林大富兄
    弟隔日拿20萬元交由伊轉交給乙○○」等語並無記載錯誤）
    「（問：你有無交東西給蔡賑徽？）答：有。」「（問：那
    包袋子裡面是什麼，你有無打開？）答：錢，我有打開，就
    20萬元。」（原審卷(一)第131-133頁）。於上訴審證稱：「
    林崇安、林大富兄弟對我說，要付一些錢給人家買煙，我拜
    託蔡賑徽去找乙○○到我混凝土場商談，我跟乙○○講他們
    要120萬元給你買煙，乙○○說不要不要，我回報林大富、
    林崇安，並說錢的事情你們自己解決，後來約在我的混凝土
    場，交錢時由他們自己雙方處理，我沒有在現場，林大富再
    拿20萬元給我叫我轉交乙○○，我再找蔡賑徽帶我去乙○○
    那邊，我在外面等，他進去交錢。」（本院前審卷(一)
    258-259頁）
  (二)證人蔡賑徽於94.5.26檢察官訊問時，證稱「（問：88年的
    時候，林在地有沒有找你一起去過乙○○家中交付現金20萬
    元？）答：在好幾年前的一個下午，在地找我說他要拿錢去
    給主席阿興，說他不知道地方，叫我坐他的車子一起去阿興
    家中，結果他就自己進去了，我沒有進去。過了1分多鐘，
    他就出來了。」「（問：為什麼在地說是你進去，他沒有進
    去？）答：幾年前，調查站在調查這件事情的時候，他就曾
    經問我，那一次是我還是他進去交錢給乙○○，結果我告訴
    他，那一次是他自己進去屋裡內交錢，跟我沒有關係。我說
    這不能亂說，不然我在村莊裡面待不下去。」（偵緝卷第73
    頁）
　(三)證人林大富、林崇安於88.11.23下午檢察官訊問時，證稱「
　  100萬元由我們兄弟送去林在地工廠，當面交予乙○○；20
    萬元是我們送去林在地處，由他轉交乙○○。100萬元是下
    午，20萬元是近午時分。」（他字618號卷第94頁）。於原
    審證稱：「第一次100萬元，是我叫我們會計（即我太太李
    淑琴）領回來，不知道從哪一個戶頭領出來，錢是公司的錢
    ，是我們家族的錢放在指定帳戶，沒有分誰的錢，我和我弟
    弟和林在地用報紙包起來（100萬元部分）一起交給乙○○
    ，現場有我、乙○○、林在地、林崇安，林在地有親眼目睹
    交付過程，第二次交20萬元是我弟弟和我去的。」（原審卷
    (二)5-6、12頁）（嗣後，均改稱另外20萬元是我弟弟拿去交
    給林在地，見原審卷(二)12頁背面、13頁）證人林大富於94.
    10.25原審審理中作證時，證稱「（問：聯絡的經過？）答
    ：我們請林在地幫我們聯絡乙○○他們，我們之前先拿100
    萬去，我們當面交給他，他沒有點，之後再叫我們補交20萬
    元。」‧‧‧「（問：總共付的金額是多少錢？）答：總共
    前後我們付了120萬元。」「（問：如何付？）答：我和我
    弟弟和林在地一起交給乙○○，第二次20萬元，我們是拿給
    林在地，之後我不知道他如何交給他。」‧‧‧「（問：
    100萬是如何交付的，有無用東西包起來還是看得出來是
　　100萬元？）答：我們用報紙包起來，要拿給他。」「（問
  　：交錢當時你是將用報紙包起來的100萬元放在什麼地方交
    付？）答：親手交給他。」「（問：交付當時有誰在場？）
  　答：我、乙○○、林在地、林崇安。」「（問：林在地有親
    眼目睹100萬交付的過程？）答：有。」「（問：後來20萬
    元隔多久交付？）答：沒有記，我們交給林在地，由林在地
    交給他。」「（問：你交給林在地的20萬元有無用東西包起
    來？）答：我們拿給他沒有，他拿給他有無用東西包起來，
    我就不知道了。」（原審卷(二)第4-6頁）。於上訴審證稱：
   「我跟我弟弟先拿現金100萬元，前往林在地預拌混凝土工場
    ，直接交給乙○○，翌日林在地打電話要我們再前往面談，
    伊表示乙○○說共需120萬元才能擺平，我們再籌錢拿20萬
    元給林在地…我們交錢（給乙○○）時林在地在公司，沒有
　　在現場…當時有很多款項要支付，該100萬元從何湊出來，
　　我不知道。」（本院前審卷(一)256頁）。
  (四)證人林崇安於檢察官偵查中證稱：「120萬元分兩次交付，
    一次100萬元，一次20萬元，現金是由我爸爸帳戶提領，至
    於之前說100萬元是程金秋出的，是因當時資金調度有點亂
    ，有跟程金秋說要他籌100萬，他也有先墊，但應該不是用
    來支付乙○○的錢。」（94年偵緝字88號107-108頁），於
    94.10.25原審審理中作證時，證稱「（問：交付多少錢？）
    答：大概120萬元。」「（問：如何交付？）答：分兩次交
    付。一次是我拜託林在地先生，他和我們去他們台西鄉的，
    交付給他100萬元，另外20萬元，我交付給林先生，他找人
    ，其他我就不知道。」（原審卷(二)第14-15頁）於上訴審證
    稱：「120萬分兩次交付，一次100萬元，一次20 萬元，以
    現金交付，因工程有時間性，交付120萬元用意是為求工程
    能順利進行完成。」（本院前審卷(一)242頁）
  (五)綜上，林在地的歷次供述，就「林大富、林崇安在88年的一
    個下午，攜帶100萬元現金，在林在地住處，交給乙○○；
    隔日，林崇安又帶20萬元現金到他住處，託他交給乙○○，
    他隨即請蔡賑徽帶他到乙○○家，將20萬元現金交給乙○○
    」的主要情節，並未因多次在不同時間、地點，接受不同的
    人詢問、訊問、詰問而變動。而林大富、林崇安、蔡賑徽三
    人就林在地所述各點，也都與林在地的供述符合，可以採信
    。
（二）按證人之陳述有部分前後不符，或相互間有所歧異時，究
      竟何者與事實相符為可採信，法院仍得調查證據本其自由
      心證詳予斟酌，非謂一有不符或矛盾，即認其全部均為不
      可採信。（最高法院74年台上字第1599號判例、93年度台
      上字第37 24號判決參照）是上開證人在細節供述上的微
      小出入，均無礙於上開本院認定。綜合證人之證詞，可知
      (一)蔡賑徽有帶林在地到乙○○家交付20萬元現金，既然已
      經可以認定。則究竟是林在地，或者是蔡賑徽，把20萬元
      現金拿進乙○○屋裡交給乙○○的，並不重要，也難以考
      究，惟林在地既是受託人，應以林在地進屋交款，較合常
      情。(二)而交100萬元給乙○○，拿20萬元託林在地的地方
      ，應該是位於雲林縣台西鄉和豐村保安林6之1號林在地的
      連成預拌混凝土「工廠兼住處」，此部分已經林在地於
      94.10.18審理中作證時，說明清楚，也經過林大富、林崇
      安多次說明。至於林在地的88.12.8偵查員筆錄，記載林
      在地表示交款的地點「在我住處台西鄉和豐村20鄰公館29
      號」，應該只是口誤。(三)該20萬元，到底是林大富、林崇
      安二人一起帶去交託林在地的，還是林崇安一個人帶去交
      託林在地的，林大富前後供詞不同，林在地的多次供述也
      不一致。林大富在辯護人詰問時證稱：「‧‧我跟我弟弟
      拿20萬元，我叫我弟弟拿過去，我人在工地」（原審卷(二)
      第12頁），較為可信。因認為20萬元是林崇安一人帶去交
      託林在地的。
（三）交付100萬元的時間應該是88年6月20日，隔天交付20萬元
      的日期則是88年6月21日：
  (一)林大富、林崇安於94.5.30檢察官訊問時，提到第二天交付
    20萬元的款項，是先向母親廖芙蓉拿的（偵緝卷第108頁）
    ，與廖芙蓉94.5.25調查員詢問時所述相符（偵緝卷第94頁
    ），並有廖芙蓉雲林縣二崙鄉農會活期儲蓄存款存摺影本及
    88. 6.21取款憑條影本1紙（偵緝卷第96-97頁）可以佐證，
    本院前審因此認為交付20萬元的日期是88.6.21。
  (二)而依照林在地、林大富、林崇安三人的上述供詞，交付100
    萬元的日期既然是前一天，那麼，應該就是88.6.20。林大
    富、林崇安於94.5.30檢察官訊問時，供述該100萬元應該是
    其父親林有福領出來的（偵緝卷第108頁），此有林有福雲
    林縣二崙鄉農會活期儲蓄存款存摺影本（偵緝卷第110 頁）
    可以佐證，應該無誤。
  (三)發回意旨以：原判決事實欄認定林崇安向程金秋先調借100
    萬元應付乙○○一節，似與事實不符等語。查：林崇安於94
    年5月30日檢察官偵查中，供述該100萬元應該是乃父林有福
    領出來的，此有二崙鄉農會活期儲蓄存款存摺影本可以佐證
    ，應該無誤且依卷附程金秋存摺取款憑證記載，程某係於88
    年6月21日始提領該100萬元（見94年度偵緝字第88號卷第98
    、99頁），但林崇安於前一日將該100萬元交付予乙○○，
    故應非由程金秋處領款支付該筆金錢，而是由林有福領出支
    付，方為可能。
（四）林大富、林崇安給付120萬元，是因乙○○、甲○○共同
      藉端、藉勢勒索之故：
  (一)台西鄉公所於88年5月3日就「台西鄉馬公厝排水改善工程（
    第七期）右岸」、「台西鄉馬公厝排水改善工程（第七期）
    左岸」公開招標結果，由富安公司分別以8,880,000元及
    7,888,000元合計16,768,000元得標等情，有雲林縣台西鄉
    公所第1次公開招標紀錄表影本3紙（他字618號卷第8-10頁
    ）可以證明。而林崇安為該公司負責人，其兄林大富為股東
    ，程金秋則為該公司合夥人，並擔任上述工程的現場監工，
    業經林崇安供述明白。
  (二)又被告乙○○於88年間擔任雲林縣台西鄉鄉民代表會主席，
    被告甲○○則為雲林縣台西鄉鄉民代表會代表，為其二人所
    承認。從而，乙○○、甲○○二人於當時均為依據法令從事
    公務之人員，而有法定職權。
  (三)被告二人有無以富安公司「土方外運」、「施工方法不對」
    為由要求停工？
  (1)證人李淑琴偵查中具結稱：「（今年6月初，何人帶人去你
    公司阻止工人在工地施工？）工地我沒去過，是去做的人回
    來說的，工地是林崇安負責，他回來有在說，說的很具體。
    是乙○○帶人去阻止工地的，和我以前在筆錄說的一樣，…
    。」、「（哪一位員工被乙○○帶到相館洗照片？）監工程
    金秋。」（88他618卷34頁反面-36頁）。
　(2)秘密證人B1於調查站證稱：「…，台西鄉代表乙○○率領
  　手下6、7人到工地現場，阻止富安公司所有在場的員工施工
    ，乙○○帶頭喊說『不准施工』，並沒有說明原因，直到該
    公司員工都停工之後，該公司人員到現場拍攝施工中照片，
    卻遭乙○○手下制止，…，乙○○叫手下將該公司負責現場
    員工帶上車，到照相館洗照片避免乙○○為惡時之不法事證
    被拍照，隔了約半小時，乙○○將帶走的該公司員工載回工
    地，從乙○○座車放出後，即揚長而去。該公司非常害怕，
    停止約1個星期後再前往施工，卻又遭乙○○派手下4、5人
    前來阻止施工，嚇令『不准施工』，等工人都停止施工之後
    又揚長而去，台西鄉民代表甲○○、代表主席乙○○向富安
    公司要300萬元，…，經討價還價，該公司交付100萬元現金
    給乙○○，…。」（88他618卷6-7頁）。
  (3)吳富安於偵查中具結稱：「（工地有遇到何困難？）開工後
    1週許，乙○○帶3、4個人去，詳細人數不清楚，但走過來
    的有3、4人。他們來後要找理由，不讓我們施工，以我們施
    工法不對為由，阻擾施工。我們的工法是符合合約，但他們
    說他們有他們的工法，要我們按他們的工法，藉此理由阻止
    施工。當場沒說多少錢，但有透過甲○○代表，說要2、300
    萬元，沒確切數目，說如不付，有辦法讓我們無法施工，但
    我們逼於工期，又有保證金壓力，才拜託林在地處理。」「
    （何以程金秋與他們去？）因程金秋是工頭，為了善了，我
    叫程金秋與他們去洗相片，不然他們在場大小聲，相片洗完
    他們有送他回來。」「我們最主要是害怕他帶人去阻擾施工
    ，日子一天天過，我們工程受阻擾，…。他說300多萬左右
    ，我說工程讓你們做好了，他說沒辦法，所以才拜託林在地
    處理。」、「（100萬元何來？）公司的錢。100萬元是程金
    秋拿出來的，本來要做押標金。」（88他618卷第92、93、
    94 頁）。「（於88年6月初開工後數日，由乙○○、甲○○
    有率領數位姓名年籍不詳之成年男子前往工地現場，假借『
    施工方法不對』之藉口，喝令『不准施工』，強行阻止富安
    公司員工合法履約施工？）對。」（94偵緝88卷第53頁）。
  (4)證人丁坤乾於94.5.25檢察官訊問時，證稱「我和趙課長有
    去現場，是代表會通知我們去，‧‧我印象比較深是甲○○
    代表就施工方法表示不同意見，認為要採取他的方法比較正
    確，不應該採取廠商的施工方法。我印象中好像講了半個鐘
    頭，代表在現場有跟我說，要廠商停止施工。我當場跟他表
    明說公所必須照契約走，代表就走了。我有留下來一會兒，
    跟廠商說照契約的規定，他們還是可以繼續施工。」（偵緝
    卷第63頁）「到現場當天，鄉民會代表除了甲○○就施工方
    法表示不同意見外，並無其他代表就施工方法表示不同意見
    …討論過程平和。」（原審卷(一)第155-158頁背面）「承包
    商沒有跟我說，工程有受到阻撓，本件工程包商沒有行文報
    告停工，我們都是全權委託顧問公司在執行，沒有正式申報
    停工（本院前審卷(二)11-13頁）視察小組到工地現場時，有
    探討施工方法，但有無要求廠商停工，我忘記了，（經審判
    長提示偵緝卷63頁）卷上有提到代表到現場要求廠商停止施
    工，我有這樣講沒有錯。」（本院前審卷(二)14頁）。
  (5)證人程金秋於原審證稱：「乙○○、甲○○同去的該次，有
    其他代表，是用「工地會勘」名義，甲○○在現場要求我們
    用別的方式（點井）施工，說話比較大聲一點…雖在現場沒
    說一定要變更施工方法，但在我第一次拜訪甲○○的時候，
    他說用洗樁的方法比較好，…就該次談到而已。」（原審卷
    (一)第161頁、167頁背面）。「他們總共來三次，第一次和第
    二次是乙○○及他的小弟，乙○○係假借「土方外運」喝令
    我們不准施工（此為第一次停工），我就有去公所跟丁技士
    說我們沒有外運，丁技士到現場看，我們確實沒有，然後我
    們就復工，…甲○○是第三次跟乙○○他們代表會一起來的
    ，說我們施工方法不對（此為第二次停工），前二次他沒有
    來。」（原審卷(一)第161頁背面、164頁）「土方外運和要求
    停工，是直接跟我們說不許作…第一、二次停工，我們有口
    頭上向鄉公所報備無法順利施工，…所謂土方外運、偷工減
    料部分，技士來視察，說我們依照合約施工方法沒有不對，
    也沒有偷工減料，也沒有將土方外運，沒有要求我們停工，
    是被告要求我們停工…」（本院前審卷(一)247-248頁）。
  (6)證人林崇安於原審證稱述：「富安公司有因外力（介入而）
    停工，第一次大概於開工後一個禮拜左右，停工次數約三次
    。」，「鄉代會來看過後有停工。」（原審卷(二)13、14頁）
    「他們去有二個理由要我們停工，其一是施工方法不對，是
    否為甲○○講的，要問程金秋；其二為土方外運，此係乙○
    ○講的。」（本院前審卷(一)245頁）。
  (7)綜上，被告乙○○、甲○○確有藉勢、藉端勒索，致富安公
    司的負責人林崇安等人畏懼乙○○、甲○○的權勢，不得不
    交付金錢，至為灼然。
  (四)被告有無主動要求林崇安、程金秋前來協商並索賄？
  (1)證人丁坤乾證述：「在視察後，林崇安等有拜託我帶他們去
    廟找甲○○，有帶他們到廟裡，有見到丁永禛。」他做什麼
    。（原審卷(一)第168頁暨背面）。「有帶林崇安、程金秋去
    找過甲○○，第一次是討論施工法，是在合約後、開工前，
    第二次是帶他們去廟裡找甲○○，時間是在甲○○到工地表
    示意見後。」（本院前審卷(二)10-13頁）。
  (2)證人程金秋證述：「第二次是代表會到工地停工後，富安營
    造家裡的人（即林有福妻廖芙蓉）打電話說丁代表在找，我
    才委託公所丁技士帶我到廟裡拜訪他…我過去廟裡談錢，因
    金額太大，我不能決定，要回去請教我伯父，當時是公所的
    丁技士帶我過去，然後他先走，現場只有我跟甲○○兩個人
    ，金額太大是指要300萬元，他的意思是代表主席這邊說，
    工程如果要順利，可能要到這個金額…其實工程進行到一半
    時，甲○○都有透露訊息給我們，意思就是談錢…去廟裡見
    甲○○前，富安公司有打電話告訴我他們的訊息是300萬元
    ，到廟裡他也跟我講金額300萬元。」（原審卷(一)第163頁背
    面-167頁）。
  (3)證人林崇安於94.5.24檢察官訊問時證稱：「我們剛開始有
    想辦法要找乙○○接觸，但是後來甲○○打電話到公司，叫
    我們公司工地負責人去找他，我就找程金秋一起去甲○○家
    裡找他。但是家裡沒有找到人，就去公所後的一間廟（甲○
    ○在那裡當主委）找到甲○○。甲○○說工程是主席討回來
    的，本來是他們要做的，結果被我們拿去做。他說這件事情
    沒有錢是沒有辦法解決的，後來程金秋就提議說要給管理費
    約50-60萬看可不可以，結果甲○○回答說那是不可能的，
    並說至少要300萬，因為價錢太高了，我現場沒有答應他。
    」程金秋接著林崇安的證述，證稱「就是如此。我提出說管
    理費要拿出來給他們，是因為每個公司都有監工經費，約占
    工程的百分之五。可以由公司吸收損失，監工可以不領錢，
    監工就是我。」（偵緝卷第54頁）「工程自始至終，甲○○
    除了在廟裡說乙○○要300萬元外，並沒有在其他時間、地
    點跟我提過要拿錢，至於有無跟程金秋提過，我不知道。」
    （原審卷(二)22頁）「我跟程金秋曾去找過甲○○，是去請教
    工法，我聽程金秋講的才去找他，除了討論施工法外，另有
    討論工程不順有無辦法處理，這個是程金秋提的，我大部分
    在旁邊聽。」（本院前審卷(一)241-242頁）。
  (4)綜上，雖然程金秋於原審曾表示這次到廟裡只有他一人去與
    甲○○談（原審卷一第165頁），然而，這與上述程金秋在
    檢察官訊問時的供詞不符，也與林崇安的供述不符，丁坤乾
    也提到他當天帶程金秋與林崇安兄弟中的一人一起去南天府
    廟找甲○○（原審卷一第167頁），顯然程金秋就此部分記
    憶混淆了。至於甲○○與林崇安、程金秋二人的談話內容，
    則屬極為重要的部分，林崇安、程金秋二人應該不致於有記
    憶模糊的情形。從而，甲○○主動打電話找富安公司的人，
    並向林崇安開口要300萬元的事實，可以認定。另被告甲○
    ○辯稱程金秋來找我是為了向我請教施工法，根本沒談到索
    賄之事云云，顯係欲將程金秋兩次與甲○○見面之不同目的
    混淆，至為灼然，毫無可採。
  (五)林大富、林崇安嗣拜託林在地居間協調，乙○○向林在地表
    示「富安公司若沒有付錢，不可能將事情結束」，最後以富
    安公司支付乙○○120萬元作為停止阻撓施工之條件，林在
    地隨即轉告林大富兄弟，林大富、林崇安明白乙○○勒索之
    意思堅定，因此而決定交付上述100萬元、20萬元等情，有
    如上述（二、甲、），此部分事實可以認定。而從林大富、
    林崇安、林在地三人的供述內容，可以判斷負擔該120萬元
    的是富安公司，而非個人。
  (六)原刑法第十條第二項規定：「稱公務員者，謂依法令從事公
    務之人員。」已於九十四年二月二日公布修正為：「稱公務
    員者，謂下列人員：一依法令服務於國家、地方自治團體所
    屬機關而具有法定職務權限，以及其他依法令從事於公共事
    務，而具有法定職務權限者。二……」並於九十五年七月一
    日起施行。是刑法上公務員之定義在新法施行後，已較前為
    嚴格，犯罪構成要件已有變更；而貪污治罪條例第二條前段
    原規定：「依據法令從事公務之人員，犯本條例之罪者，依
    本條例處斷。」亦於九十五年五月五日修正為：「公務員犯
    本條例之罪者，依本條例處斷。」於同年七月一日施行，以
    配合前述刑法關於公務員定義之修正，即採與刑法相同之公
    務員定義。被告依修正後貪污治罪條例規定，仍具有公務員
    身份，先為明。
  (七)按貪污治罪條例第四條第一項第二款藉勢或藉端勒索財物罪
    ，其所謂「藉勢」勒索財物，須行為人「憑藉權勢、權力」
    ，以恫嚇或脅迫之手段，使人畏懼而交付財物；另「藉端」
    勒索財物，則為「假藉端由」，以恫嚇或脅迫之手段，使人
    畏怖而交付財物。二者構成要件有別（最高法院92年台上字
    第4011號判決參照）。查本件既然沒有「土方外運」的事實
    ，既然契約上未要求必須採取何種「施工方法」，乙○○、
    甲○○卻分別以「土方外運」、「施工方法不對」為由，先
    後要求停工，顯然就是「藉端」。再者，既然甲○○明白表
    示「乙○○強調對於台西鄉公所發包的工程有監督工程品質
    之責任與權利，若富安公司承包之該2項工程要順利施工及
    通過驗收，則必須給予乙○○等300萬元，否則將繼續阻撓
    施工及刁難，讓工程無法通過驗收」，則顯然是「藉勢」。
    而沒有任何付款的法律上原因，被告二人卻要求富安公司付
    款，顯然就是「勒索」，且林大富、林崇安因而心生畏懼而
    交付120萬元財物。
  (八)又雖然120萬元是直接交給乙○○，惟甲○○前與乙○○共
    同出面，到工地現場，以「施工方法不對」為由要求停工，
    其後又代表乙○○出面，開價300萬元，則其顯然與乙○○
    互為犯意聯絡，並相互分擔「藉端」「藉勢」「勒索」等的
    行為。
（五）綜上所述，被告乙○○、甲○○上開所辯均顯係事後畏罪
      卸責之詞，不足採信，事證明確，犯行均堪以認定。
三、按貪污治罪條例第4條第1項第2款之藉勢或藉端勒索財物，
    所稱勒索財物，以行為人憑藉其本人或他人之權勢，或以某
    種事由為藉口，施行恫嚇，以索取財物為成立要件，不以所
    藉權勢事由，在其職務範圍內或與其職務有直接關係為必要
    。（司法院36.12.1院解字第3672號解釋、最高法院92年度
    台上字第6607號、95年度台上字第2941號判決參照）。又被
    告行為後刑法第10條第2項關於公務員之定義，已將原「稱
    公務員者，為依法令從事於公務之人員」，修改為：「一、
    依據法令服務於國家、地方自治團體所屬機關而具有法定職
    務權限，以及其他依法令從事於公共事務，而具有法定職務
    權限者。二、受國家、地方自治團體所屬機關依法委託，從
    事與委託機關權限有關之公共事務者」，而貪污治罪條例第
    2條亦於95年3月10日修正，修正後有關公務員之範圍已予限
    縮，自屬有利於被告，自應適用新法。被告乙○○、甲○○
    均為依據法令從事公務之人員，是核其等二人所為，均係犯
    貪污治罪條例第4條第1項第2款依據法令從事公務之人員，
    藉勢、藉端勒索財物罪（公訴人認係犯同款藉勢勒索財物罪
    ，尚有未洽）。其等二人就上開犯行，彼此間有犯意聯絡、
    行為分擔，均為共同正犯。
四、原審予以論罪科刑，固非無見，惟查：(一)原審未及比較新舊
    法。(二)原審認程金秋提領一百萬元以支付被告二人，與事實
    不符，亦有未洽。被告等上訴意旨，指摘原判決不當，為有
    理由，應由本院將原判決撤銷改判。爰審酌被告刁難廠商，
    藉以勒索財物的手法，非長期剝奪自由，難以矯治，其二人
    涉案情節輕重等一切情狀，分別量處乙○○有期徒刑15年，
    量處甲○○有期徒刑11年，並考量其等勒索財物的行為，十
    分不適宜行使公權，依貪污治罪條例第17條規定，均併予宣
    告褫奪公權10年。其等犯罪所得財物120萬元，依同條例第
    10條規定，應予連帶追繳並發還被害人富安公司，如全部或
    一部無法追繳時，應以其等財產抵償之。
據上論結，應依刑事訴訟法第369條第一項前段、第364條、第
299條第一項前段、貪污治罪條例第2條、第4條第1項第2款、第
10條、第17條，刑法第11條前段、第2條第1項、修正前刑法第28
條、第37條第2項，判決如主文。
本案經檢察官趙中岳到庭執行職務。
中　　華　　民　　國　　96　　年　　1 　　月　　2 　　日
                  刑事第五庭    審判長法　官　楊明章
　　　　　　　　　　　　　　　　　　　法　官　顏基典
　                                    法　官  楊子莊
以上正本證明與原本無異。
如不服本判決，應於收受本判決後十日內向本院提出上訴書狀。
其未敘述上訴理由者並得於提起上訴後十日內向本院補提理由書
狀（均須按他造當事人之人數附繕本）「切勿逕送上級法院」。
　　　　　　　　　　　　　　　　　　　書記官　王全龍
中　　華　　民　　國　　96　　年　　1 　　月　　3 　　日
附錄：本判決論罪科
附錄法條：
貪污治罪條例第4條：
有下列行為之一者，處無期徒刑或十年以上有期徒刑，得併科新
台幣一億元以下罰金：
一  竊取或侵占公用或公有器材、財物者。
二  藉勢或藉端勒索、勒徵、強占或強募財物者。
三  建築或經辦公用工程或購辦公用器材、物品，浮報價額、數
    量、收取回扣或有其他舞弊情事者。
四  以公用運輸工具裝運違禁物品或漏稅物品者。
五  對於違背職務之行為，要求、期約或收受賄賂或其他不正利
    益者。
前項第一款至第四款之未遂犯罰之。
貪污治罪條例第10條：
犯第四條至第六條之罪者，其所得財物，應予追繳，並依其情節
分別沒收或發還被害人。
前項財物之全部或一部無法追繳時，應追徵其價額，或以其財產
抵償之。
為保全前二項財物之追繳、價額之追徵或財產之抵償，必要時得
酌量扣押其財產。
貪污治罪條例第17條：
犯本條例之罪，宣告有期徒刑以上之刑者，並宣告褫奪公權。
